【裁判字號】    96,訴,1719
【裁判日期】    981113
【裁判案由】    商業會計法等
【裁判全文】
臺灣臺北地方法院刑事判決              96年度訴字第1719號
公  訴  人  臺灣臺北地方法院檢察署檢察官
被      告  乙○○
輔  佐  人
即被告之父  甲○○
選任辯護人  林聖雄律師
上列被告因商業會計法等案件，經檢察官提起公訴（96年度偵
字第4915號），本院判決如下：
    主  文
乙○○無罪。
    理  由
一、公訴意旨略以：庚○○（通緝中）係鉅康國際電信股份有限
    公司（址設臺北縣中和市○○路268號10 樓，下稱鉅康公司
    ）之負責人，亦係廉泰實業股份有限公司（址設臺北縣中和
    市○○路268號10樓之6，下稱廉泰公司）之實際負責人，被
    告乙○○則係鉅康公司及廉泰公司之財務長，為商業會計法
    之主辦會計人員，二人共同基於意圖為自己不法所有之犯意
    聯絡，於民國94年10月間，先由庚○○致電華弘國際股份有
    限公司（址設臺北市南港區○○○路○段317號，下稱華弘公
    司）負責人己○○及財務長戊○○佯稱欲借新臺幣（下同）
    200 萬元支票供廉泰公司使用，並可簽發鉅康公司同面額支
    票供擔保，且於94年11月30日前必將所借支票返還華弘公司
    云云，致己○○、戊○○陷於錯誤，於同年10月14日，由己○○指示戊○○以華弘公司名義簽發票號AT0000000 號、面
    額150萬元及票號AT0000000號、面額50萬元之支票2 紙，在
    華弘公司內交付被告，戊○○並取得鉅康公司所簽發之票號
    AG0000000號、面額200萬元之支票及被告立據如期返還支票
    之聲明書各1紙為擔保。上開2紙支票得手後，庚○○與被告
    復明知廉泰公司與華弘公司並無實際業務往來，竟意圖為自
    己不法所有，共同基於填製不實會計憑證之犯意聯絡，先指
    示不知情之廉泰公司會計人員製作內容不實，上載明買受人
    為華弘公司、交易日期係94年10月14日、交易項目為國際話
    務、交易金額200萬元、號碼HO00000000號之發票1紙，再由
    被告於同日持上開詐得之華弘公司支票2紙及不實發票1紙，
    佯為實際交易取得之客票，向萬泰商業銀行股份有限公司（
    下稱萬泰銀行）松山分行（址設臺北市○○○路○段39號6樓
    ）辦理票貼，使萬泰銀行松山分行陷於錯誤而交付200 萬元
    予被告。嗣庚○○與被告屆期並未依約返還所借支票，渠等
    所交付以擔保用之鉅康公司支票，經提示亦因存款不足而遭
    退票，華弘公司始知受騙，而認被告共同涉犯刑法第216 條
    、第215條之行使業務上登載不實文書、第339條第1 項之詐
    欺取財、商業會計法第71條第1 款以明知為不實之事項而填
    製會計憑證等罪嫌云云。
二、按犯罪事實應依證據認定之，無證據不得認定犯罪事實；不
    能證明被告犯罪者，應諭知無罪之判決，刑事訴訟法第154
    條第2項、第301條第1 項分別定有明文。又犯罪事實之認定
    ，應憑真實之證據，倘證據是否真實尚欠明確，自難以擬制
    推測之方法，為其判斷之基礎；而認定犯罪事實之證據係指
    足以認定被告確有犯罪行為之積極證據而言，該項證據自須
    適合於被告犯罪事實之認定，始得採為斷罪資料，最高法院
    著有53年臺上字第656號、29年上字第3105 號判例可資參照
    。且刑事訴訟上證明之資料，無論其為直接或間接證據，均
    須達於通常一般之人均不致有所懷疑，而得確信其為真實之
    程度，始得據為有罪之認定，若其關於被告是否犯罪之證明
    未能達此程度，而有合理懷疑之存在，致使無從形成有罪之
    確信，根據「罪證有疑，利於被告」之證據法則，即不得遽
    為不利被告之認定，亦有最高法院76年度臺上字第4986號判
    例可稽。再者，刑事訴訟法第161條已於91年2 月8日修正公
    布，其第1 項規定：檢察官就被告犯罪事實，應負舉證責任
    ，並指出證明之方法。因此，檢察官對於起訴之犯罪事實，
    應負提出證據及說服之實質舉證責任。倘其所提出之證據，
    不足為被告有罪之積極證明，或其指出證明之方法，無從說
    服法院以形成被告有罪之心證，基於無罪推定之原則，自應
    為被告無罪判決之諭知，此觀諸最高法院92年臺上字第128
    號判例意旨亦甚彰明。
三、檢察官認被告涉犯行使業務上登載不實文書、詐欺取財及以
    明知為不實之事項而填製會計憑證等罪嫌，無非以(一)被告之
    供述；(二)告訴人華弘公司之指訴；(三)證人戊○○之證述；(四)
    告訴人華弘公司開立之支票2 紙、鉅康公司開立之支票、退
    票理由單、上揭聲明書及統一發票各1 紙；(五)萬泰銀行函覆
    之授信批覆書、票據明細表、廉泰公司應收票據託收一覽表
    、國際電話卡經銷合約書及統一發票各1 份等為主要論據。
    訊據被告堅決否認有上述犯行，辯稱：伊係經庚○○指示前
    往華弘公司領取支票，且因庚○○要求必須配合戊○○，伊
    始於聲明書上簽名，然伊對於聲明書之真意究竟為何，庚○○如何與戊○○洽談借票事宜，均一無所悉，伊並未與庚○○一同詐騙告訴人華弘公司；又鉅康公司及廉泰公司係專業
    分工之公司，開立統一發票之流程係由業務人員將需開立之
    發票之資料提供予負責開立發票之會計人員直接開立，伊未
    參與發票開立流程，是伊對於上開發票究係何人指示開立，
    以及開立之原因為何均不知情；況伊擔任財務長時所見之財
    務報表，一直有華弘公司付給廉泰公司之應收帳款，伊一直
    以為這2家公司有實際上業務往來；伊取得上開華弘公司2紙
    支票後，依庚○○指示前往萬泰銀行辦理票貼，票貼所得款
    項直接由萬泰銀行撥入廉泰公司帳戶內，亦未有分文流入伊
    之口袋內，故伊並無為自己不法所有之意圖等語。
四、證據能力方面：
  (一)按被告以外之人於審判外之言詞或書面陳述，除法律有規定
    者外，不得作為證據；被告以外之人於偵查中向檢察官所為
    之陳述，除顯有不可信之情況者外，得為證據；被告以外之
    人於審判外之陳述，雖不符刑事訴訟法第159條之1至第159
    條之4 之規定，而經當事人於審判程序同意作為證據，法院
    審酌該言詞陳述或書面陳述作成時之情況，認為適當者，亦
    得為證據；當事人、代理人或辯護人於法院調查證據時，知
    有第159條第1項不得為證據之情形，而未於言詞辯論終結前
    聲明異議者，視為有前項之同意，刑事訴訟法第159條第1項
    、第159條之1第2項、第159條之5分別定有明文。
  (二)證人於偵查中向檢察官所為之陳述，雖屬審判外之陳述，惟
    現階段刑事訴訟法規定檢察官代表國家偵查犯罪、實施公訴
    ，依法其有訊問被告、證人及鑑定人之權，證人、鑑定人且
    須具結，而實務運作時，檢察官偵查中向被告以外之人所取
    得之陳述，原則上均能遵守法律規定，不致違法取供，其可
    信度極高，是以，刑事訴訟法於92年2月6日修正時，即為兼
    顧理論與實務，以該法第159條之1第2 項規定，除顯有不可
    信之情況者外，得為證據。查證人己○○、戊○○於偵查中
    向檢察官所為之陳述，已依法具結，又非檢察官非法取供而
    得，且無證據證明前開證人於檢察官偵查中所為證述有何誤
    認之情形，並無顯不可信之情況，自得作為證據。
  (三)其餘本院所引用之證據，被告及辯護人對於證據能力不爭執
    （見本院卷(一)第21頁反面、第28頁），且經本院於審理期日
    提示上開證據並告以要旨，被告及辯護人就此部分證據之證
    據能力均未聲明異議（見本院98年9 月25日審判筆錄），且
    查並無不得作為證據之事由，依法自得作為證據，合先敘明
    。
五、經查：
  (一)按刑法第339條第1項詐欺取財罪之成立，以意圖為自己或第
    三人不法所有，以詐術使人將本人或第三人之物交付為要件
    ，此詐財罪之成立，要以加害者有不法取得財物之意思，實
    施詐欺行為，被害者因此行為，致為財產上之處分，受其損
    害，始足當之，最高法院著有19年上字第1699號判例可資參
    照，從而行為人如非自始基於不法所有之意圖，以詐術使人
    交付財物，或交付財物者並無損害，或者所受損害，非由欺
    罔行為陷於錯誤所致，均不得遽以詐欺罪相繩。本件被告固
    坦承曾持鉅康公司支票，並在聲明書簽名，而取得華弘公司
    上揭支票，然被告是否施用詐術及告訴人華弘公司是否因此
    陷於錯誤而交付支票，厥為爭點。經查：證人己○○雖於偵
    查中證稱：當時我人在國外，是由庚○○打電話給戊○○說
    要借2紙支票，戊○○再打電話給我，經過我同意後出借2紙
    支票予庚○○；於本院審理中則證稱：庚○○是先問我太太
    戊○○，當時我人不在臺灣，事後戊○○才跟我說，庚○○
    沒有打電話給我，94年10月間華弘公司我都交給戊○○處理
    等語【見95年度他字第9747號卷（下稱他卷）第17至18頁、
    本院卷(四)第174 頁反面】，然查證人己○○除前後證述內容
    顯不一致外，且其於94年10月間係在臺灣臺北監獄執行乙節
    ，亦據證人戊○○於本院審理中證述明確（見本院卷(四)第17
    7頁反面至178頁），並有臺灣高等法院被告前案紀錄表附卷
    足憑（見同上卷第212至218頁），是證人己○○上開有關庚○○有無打電話向其借款之證詞，顯與事實不符，均不足採
    。次查，證人戊○○於偵查中證稱：庚○○打電話跟我說他
    公司急需客票，過幾天會還給我，因為我不敢作主，請示過
    己○○後，己○○說沒關係可以借給庚○○，但必須限期還
    票；被告來的時候說是庚○○叫她來拿票，她也不知道要做
    什麼，我當場請被告簽下聲明書，並請她務必於11月30日前
    還票，被告拿到票後，我有打電話給庚○○，他有承諾會把
    票還給我等語（見他卷第19至20頁）；於本院審理中結稱：
    當初是因為庚○○先打電話給我說因為他們廉泰公司急需要
    客票，我說我們公司沒有在做票的事情，所以我就問他，他
    跟我說是有急用，沒有說的很清楚，而且一定要客票，當時
    我沒有立即答應他，我就親自去桃園龜山監獄問了己○○，
    己○○跟我說由我自己判斷，但是如果純屬來借票，要請他
    簽立聲明書，因為這是沒有買賣行為的，是純粹來借票的，
    並且要問他何時要還票，所以才會有1 紙我與被告的聲明書
    。庚○○打電話跟我借票只有說要借200萬元，要開成150萬
    元50萬元的支票是我和庚○○說好的，他本來是要我開1 紙
    200 萬元的支票，我說我沒有開過這麼大額的支票，所以庚○○才說開成50萬元、150萬元各1 紙支票湊成200萬元，到
    期日是被告到現場後要我開成1紙20日、1紙27日，理由是因
    為他們給我的這紙200萬元的擔保票到期日是3月15日，所以
    被告說這樣是對公司是一個保障，因為到期日在我們的票期
    之前等語（見本院卷(四)第178頁至178頁反面）。可知關於如
    何商借面額200萬元客票，開立方式為1紙150萬元，另1紙為
    50萬元等事宜，均是由庚○○向戊○○聯繫後決定，被告並
    不與焉。至於證人戊○○雖曾證稱：當時跟庚○○談過後，
    已經有意願要借票，但還沒有完全決定，因為後來被告同意
    簽立聲明書，我看被告很誠懇，我才決定簽發支票借她云云
    （見同上卷第180 頁反面），然經本院進一步就為何與庚○○沒有任何金錢往來，庚○○開口借票，就答應要借票，而
    且金額高達200 萬元之理由，證人戊○○始證稱：因為我們
    之前有一次的業務往來，大家算是還有信用，而且我有問過
    己○○，因為他與庚○○認識比較久，己○○告訴我說庚○○應該不至於會因為這200 萬元就騙我們，己○○要我自己
    判斷，我就是根據這些才借票的，而且因為當時鉅康公司的
    信用狀況不錯，公司很大，應該不會詐騙，所以我接受他們
    用鉅康公司的支票作為擔保等語明確（見同上卷第181 頁反
    面、第182 頁），顯見戊○○係因與庚○○曾經有過業務往
    來，且鉅康公司當時信用狀況不錯，基於自己之判斷、觀察
    而出借上開2 紙支票，被告僅是依照庚○○之指示前往華弘
    公司領取支票，此觀卷附之聲明書（見他卷第9 頁），被告
    收受支票出具證明時，亦係以公司代理人名義行之，更足以
    證明，是自難據此認被告有何施以詐術而使戊○○陷於錯誤
    而交付上開支票之行為甚為明確。再者，上開2 紙支票受款
    人均為廉泰公司，且均為禁止背書轉讓，有上開2 紙支票影
    本在卷可稽（見他卷第7 頁），而被告取得上開支票後亦存
    入廉泰公司萬泰銀行松山分行之帳戶，此有萬泰銀行票據明
    細表及廉泰公司應收票據託收一覽表各1 紙附卷足憑（見偵
    卷第83至84頁），檢察官復未提出被告因此而獲有利得之證
    據資料，故尚難僅以被告最後未依約返還支票予戊○○，即
    率認被告自始即有不法所有之意圖。
  (二)又被告取得華弘公司開立之2 紙支票，固存入廉泰公司萬泰
    銀行松山分行之帳戶內，然廉泰公司向萬泰銀行申請綜合授
    信貸款額度1,000 萬元，經萬泰銀行總行企業金融部批覆審
    核結果，同意此額度，惟購料部分准為500 萬元，並要提供
    100%客票託收控管，華弘公司所開立之2 紙支票係廉泰公司
    提供給萬泰銀行作為託收控管之用而非票貼，萬泰銀行已於
    94年10月18日實際撥付800 萬元貸與廉泰公司等事實，有萬
    泰銀行企業金融催收中心98年5月19日98企催字第222號函文
    檢送之授信約定書4 份、借據、週轉金貸款契約、萬泰銀行
    授信批覆書、綜合授信額度申請明細表、託收票據記錄查詢
    、本院公務電話紀錄及萬泰銀行臺幣存摺對帳單各1 紙存卷
    可參（見本院卷(四)第229至239頁、第281至282頁）。可見廉
    泰公司向萬泰銀行辦理貸款，經核准後即已撥付資金，本件
    票貼只是事後補足擔保品，究與詐欺無涉，故公訴意旨所指
    認為被告辦理票貼而向萬泰銀行詐得200 萬元云云，恐有誤
    會。
  (三)再按95年5月24日修正前、後之商業會計法第71條第1款之填
    製不實會計憑證罪，犯罪主體必須為商業負責人、主辦及經
    辦會計人員或依法受託代他人處理會計事務之人員，係屬因
    身分或特定關係始能成立之犯罪。不具備上開身分者，並非
    該罪處罰之對象，須與具有該身分者共犯上開之罪，始有適
    用該法論處之餘地。又修正前商業會計法第4 條規定，本法
    所稱商業負責人依公司法第8條、商業登記法第9條及其他法
    律有關之規定（95年5 月24日修正為本法所定商業負責人之
    範圍，依公司法、商業登記法及其他法律有關之規定）。公
    司法第8 條規定：本法所稱公司負責人，在無限公司、兩合
    公司為執行業務或代表公司之股東；在有限公司、股份有限
    公司為董事。公司之經理人或清算人，股份有限公司之發起
    人、監察人、檢查人、重整人或重整監督人，在執行職務範
    圍內，亦為公司負責人，故公司負責人並不包含所謂實際負
    責人在內（最高法院98年度臺上字第1728號判決意旨參照）
    。經查：廉泰公司於94年10月間之登記負責人為丁○○乙節
    ，業據證人倪德鴻於本院審理中證稱：我大約是於94年第1
    季1、2月時開始擔任廉泰公司的登記負責人，因為原來廉泰
    公司負責人請辭，根據鉅康公司章程的規定有競業禁止的規
    定，庚○○不方便擔任負責人，希望我暫時擔任廉泰公司負
    責人，經我質問庚○○是否有不法的企圖，庚○○說沒有，
    我才答應，廉泰公司的實際經營者和負責人為庚○○等語綦
    詳（見本院卷(四)第273頁至273頁反面），並有廉泰公司公司
    登記資料查詢1 紙在卷可稽（見偵卷第74頁），足見被告及
    庚○○均非廉泰公司之商業負責人，且依卷附證據資料，亦
    難認被告與丁○○間有何犯意聯絡及行為分擔，檢察官亦同
    此認定，此觀臺灣臺北地方法院檢察官檢察官96年度偵字第
    4915號不起訴處分書甚明（見偵卷第90至91頁）；被告既不
    具備商業負責人之身分，又非與商業負責人共同犯之，自不
    得以該罪相繩。而關於鉅康公司及廉泰公司開立統一發票之
    流程，業據證人丙○○於審理中具結稱：我曾在鉅康公司任
    職，擔任會計主任，負責開立發票、請款、報稅之工作。鉅
    康公司和廉泰公司的發票我都有開立過，兩家公司的發票章
    都是由我保管。公司要開立發票都是業務助理拿請款單給我
    ，上面會有業務主管簽核，我看了以後就會開立發票，庚○○或被告沒有親自指示我開立發票。被告是負責公司財務預
    算方面，並沒有負責公司業務，我開立發票並不用經過被告
    之同意。我的直接上級是會計經理辜克文，被告是辜克文的
    上級。我可能有在公司看過丁○○，但我不知道就是他。我
    不記得開過上開發票，但發票的字跡是我的，我對於為何開
    立這紙發票沒有記憶，公司有很多業務，這紙發票究竟是哪
    個業務主管簽核後請哪個業務助理拿給我，我不記得了，我
    對於公司業務方面不清楚等語屬實（見本院卷(四)第317至320
    頁）；參以證人丙○○與被告並無特殊親誼關係，亦無冒偽
    證罪之重罰，而為虛偽陳述之必要，其上開證言堪以採信，
    是以被告雖身為鉅康公司及廉泰公司財務長，然依證人丙○○所述，伊非公司會計業務之主辦或經辦人員甚明，從而，
    公訴意旨認被告共同涉犯商業會計法第71條第1 款之填製不
    實會計憑證罪，亦屬無據。
  (四)又按刑法第215 條之從事業務者登載不實罪，係以從事業務
    之人，明知為不實之事項，而登載於其業務上作成之文書，
    足以生損害於公眾或他人，為其構成要件，屬於身分犯之一
    種。故非從事該項業務之人，除有與特定身分、關係者共犯
    （共同正犯、教唆犯、幫助犯）情形，得依刑法第31條第1
    項規定處理外，即無成立該罪之餘地。至若他人明知為不實
    之事項，而使（或利用）從事業務者，登載於其業務上作成
    之文書，法律既無處罰明文，自不得擴張援引間接正犯之理
    論論處，方符罪刑法定主義之精神。從而，刑法第215 條之
    罪，應認有排斥普通人成立間接正犯理論之適用，此觀同法
    第213條與第214條之關係，基於刑法體系解釋之原理，其意
    甚明（最高法院97年度臺上字第2915號判決意旨參照）。查
    上開統一發票1 紙係由證人丙○○依據業務主管簽核之請款
    單所開立，已陳述如前，益徵證人丙○○對於上開統一發票
    記載之內容為虛偽不實難謂知悉，此外復查證人丙○○無就
    行使業務上登載不實之部分知情或與被告有犯意之聯絡，是
    丙○○自不構成此罪，丙○○既不成立行使業務上登載不實
    罪，揆諸上開說明，則被告亦無從以間接正犯之方式達成此
    部分犯罪甚明。
六、綜上所述，本件尚難認被告有不法所有之意圖及施用詐術之
    行為，且亦難認被告為商業會計法上之商業負責人或主辦或
    經辦會計人員，又查無丙○○就此部分知情或與被告間有犯
    意聯絡之證據，被告自不該當刑法第216條、第215條之行使
    業務上登載不實之罪。此外，本院復查無其他積極證據足認
    被告有檢察官所指之上述犯行，揆諸上揭說明，自應為無罪
    之諭知。
據上論斷，應依刑事訴訟法第301條第1項，判決如主文。
本案經檢察官徐則賢到庭執行職務。
中    華    民    國    98    年    11    月    13    日
              刑事第十三庭審判長法  官  許泰誠
                                法  官  李貞瑩
                                法  官  陳君鳳
以上正本證明與原本無異。
如不服本判決應於收受送達後10日內向本院提出上訴書狀，並應
敘述具體理由；其未敘述上訴理由者，應於上訴期間屆滿後20日
內向本院補提理由書（均須按他造當事人之人數附繕）「切勿逕
送上級法院」。
                                書記官  楊湘雯
中    華    民    國    98    年    11    月    16    日


司法院資訊處製作；財團法人民間司法改革基金會備份。
